【裁判字號】    93,金上重更(二),3
【裁判日期】    950621
【裁判案由】    侵占等
【裁判全文】
臺灣高等法院刑事判決           93年度金上重更(二)字第3號
上  訴  人  臺灣臺北地方法院檢察署檢察官
上  訴  人
即  被  告  乙○○
上  訴  人
即  被  告  甲○○
                     （另案在臺灣嘉義監獄鹿草分監執行中
上  一  人
選任辯護人  沈志成律師
            吳泓峻律師
被      告  丁○○
選任辯護人  賴芳玉律師
上列上訴人因被告違反證券交易法等案件，不服臺灣臺北地方法
院88年度訴字第292號，中華民國88年6月7日第一審判決（起訴
案號：臺灣臺北地方法院檢察署87年度偵字第22328、22887、22
202、22325號、88年度偵字第749、750號；移送併辦案號：同署
88年度偵字第1482號），提起上訴經判決後，由最高法院第2次
發回更審，本院判決如下：
    主  文
原判決關於乙○○業務侵占部分及甲○○未依申請現金增資目的
而使用現金增資部分均撤銷。
乙○○從事業務之人，共同連續意圖為自己不法之所有，而侵占
業務上所持有之物，處有期徒刑柒年。
甲○○共同違反法律，就有價證券之發行，有虛偽之行為，處有
期徒刑壹年。
其他上訴（丁○○業務侵占及違反商業會計法部分）駁回。
    事  實
一、甲○○係任東隆五金工業股份有限公司（下稱東隆公司）董
    事長，負責公司業務經營及決策；乙○○係東隆公司總經理
    ，負責東隆公司及其轉投資之東泰投資股份有限公司（下稱
    東泰公司）、東華投資股份有限公司（下稱東華公司）、五
    福投資股份有限公司（下稱五福公司）等投資公司之長短期
    有價證券買賣及相關之資金調度，均為東隆公司之商業負責
    人及從事業務之人，掌控東隆公司經營權並分別保管該公司
    公債票券及小印章、大印章。民國八十四年五月起，甲○○
    與乙○○兄弟為入主東隆公司取得經營權，乃以其等所持有
    之東隆公司之股票向銀行及金主質借鉅款，用以高價收購委
    託書、支付保證金，利用丙種墊款購買東隆公司股票、或簽
    發保證利潤之保證票，委請金主代為購買東隆公司股票；又
    因乙○○出售所有土地不順利，致資金短缺週轉不靈，為維
    持東隆公司股票價格，避免股價下跌股票遭質借銀行及金主
    行使質權處分股票，乙○○乃思動用東隆公司資金，以償還
    積欠銀行及金主之債務。乙○○明知公司之資金不得任意支
    用以償還私人債務，竟與范源（業務侵占部分業已確定）共
    同基於意圖為自己不法之所有之概括犯意聯絡，或由乙○○
    單獨意圖為自己不法之所有，利用掌控東隆公司經營權及保
    管公司公債票券及小印章、大印章之機會，先後指示不知情
    之東隆公司總經理室經理丁○○、財務部副理邱美惠（已據
    原審判決無罪確定）洽商各銀行，詢問以公債票券及可轉讓
    定期存單（下稱NCD）質借之手續及利率，由邱美惠及公司
    財務部人員填製內容虛偽不實之暫付款申請單及轉帳傳票（
    核准欄上均蓋有甲○○之印章），向中華商業銀行（下稱中
    華銀行）三重分行質借款項及以東隆公司資金向中華銀行三
    重分行及信義分行購買NCD，以不知情之王文澤、丙○○、
    黃建昌、黃志堅、邱士韜等人名義，向銀行質借款項，供己
    週轉，用以償還私人債務而侵占之，致東隆公司受損害。茲
    分述如下：
 (一).甲○○、乙○○為順利取得東隆公司資金，由乙○○獲得其
    不知情友人或僚屬王文澤、黃建昌、黃志堅及邱士韜之同意
    ，為借款名義人，分別於八十六年二月十九日、八十六年二
    月二十四日、八十六年二月十九日及八十六年三月十日，以
    東隆公司所有之中央政府建設公債作為擔保，向中華銀行三
    重分行質押借款，由甲○○、乙○○為連帶保證人，每人各
    質借九千五百萬元，共三億八千萬元，其中三億元幫甲○○
    返還金主借款，其餘八千萬元歸還乙○○私人債務。
 (二).八十六年八月二十九日東隆公司第七屆董事會第十五次董監
    事聯席會議決議轉投資成立東華公司、五福公司、福億公司
    ，由東隆公司出資二億八千六百萬元，經理丁○○依此決議
    ，於八十六年十一月十六日向東隆公司請款二億八千六百萬
    元，作為成立福億公司投資款供驗資用。乙○○單獨承前侵
    占之概括犯意，於同年月十七日將該款作為成立五福公司之
    東隆公司出資款，八十六年十二月二十六日由五福公司在世
    華聯合商業銀行（下稱世華銀行）安和分行帳戶內，購買二
    億八千六百萬元之NCD，並於當日以九成質借，金額二億五
    千七百四十萬元，撥入乙○○另經營之振唐興業有限公司（
    下稱振唐公司）在該銀行帳戶，翌（二十七）日振唐公司自
    該帳戶提款二億八千六百萬元，存入安泰銀行敦南分行福億
    公司籌備處。又八十六年十二月間乙○○出售其所有坐落嘉
    義市○○路之土地予五福公司，該土地市價約為十億餘元，
    約定由五福公司付價款予振唐公司，因價值甚鉅，五福公司
    無法支付，乃約定購買定期存款存單提供振唐公司向銀行貸
    款，故於八十七年二月二日、二月三日，先將前開福億公司
    籌備處在安泰銀行敦南分行之二億八千六百萬元資金，存入
    福億公司籌備處在台新國際商業銀行（下稱台新銀行）中和
    分行帳戶內，購買存單，質借二億五千七百四十萬元，存入
    振唐公司帳戶內，作為償還乙○○私人借款及利息。
 (三).乙○○於八十六年五月間，購買苗栗及新埔之山坡地預計與
    他人合力經營老人安養中心（新埔土地嗣後已移轉登記，苗
    栗之土地因無力繳納土地增值稅而未辦理移轉登記），以先
    簽發支票再逐月付款之方式支付土地款，並擬以土地向銀行
    貸款，未料適逢林肯大郡事件，山坡地貸款不易，於其以私
    人及向他人借貸之款項支付二億六千萬元及三億元後漸無力
    給付土地尾款。乃於八十六年底及八十七年二月初，以暫付
    土地款科目挪用東隆公司二億元及三億元，因會計部門要求
    憑據，乙○○乃指示不知情之丁○○填寫暫付款申請單及傳
    票，於用途欄填載與本件無關之二筆土地地號。乙○○原欲
    藉此五億元，償還其所購買苗栗及新埔之山坡地，惟土地仍
    無法取得，無力給付土地尾款，而東隆公司董事會復未通過
    購買台中市○○段及嘉義市○○段之二十三億元土地買賣契
    約，乙○○無法繳回已支付苗栗及新埔土地之五億元價款予
    東隆公司。其復為維持東隆公司股價，免遭銀行及金主行使
    質權，乃再轉向各金主借貸，四處籌錢，惟資金仍缺乏，遂
    思以其保管東隆公司大章之機會，以東隆公司名義購買無記
    名之NCD作為擔保，另取得不知情之黃志堅、黃建昌、丙○○、呂明聰等人同意出名為質借人，向銀行質借資金，作為
    歸墊前開五億元預付款。甲○○知悉乙○○將以上開方式取
    得款項，乃共同承前意圖為自己不法所有之概括犯意，於出
    國期間提供其保管之小章，供乙○○憑以向銀行取款。乙○○乃指示不知情之東隆公司財務部副理邱美惠或不知情之經
    理丁○○與遠東商業銀行（下稱遠東銀行）營業部、中華銀
    行三重分行及信義分行洽商購買NCD及借款事宜，俟確定利
    率及購買金額後，由邱美惠或東隆公司財務部人員，先於八
    十七年四月二十四日匯入三億五千萬元資金至遠東銀行營業
    部，購買NCD，於同日以黃建昌名義質借二億五千七百四十
    萬元，由遠東銀行開立台灣銀行為付款人之支票（下稱台支
    ），以償還前開以福億公司籌備處在台新銀行中和分行質借
    之同款金額，並於八十七年四月二十九日，使福億公司取得
    驗資款，公司得以成立。另於八十七年四月二十七日，以東
    泰公司名義匯入至遠東銀行營業部五千萬元申購NCD，另以
    黃建昌名義質借款項九千二百六十萬元，由遠東銀行開立台
    支，作為償還丙種股票金主而侵占之。乙○○對其前開在遠
    東銀行所購之NCD均辦理展期，質借部分則借新貸款償還舊
    欠款。嗣於八十七年六月十日至同年七月四日間，乙○○因
    急需資金，復以不知情之黃建昌、丙○○、黃志堅及呂明聰
    等人名義，以上開方式侵占東隆公司之七億七千萬元之資金
    ，向中華銀行三重分行購買同額無記名NCD；並將該帳戶內
    其中之一億三千五百萬元、一億一千萬元、九千萬元合計三
    億三千五百萬元，分別於八十七年六月二十六日、六月二十
    九日及六月三十日，三次向中華銀行信義分行質借一億二千
    一百五十萬元、九千九百萬元及八千一百萬元，合計三億零
    一百五十萬元，所得款項部分用以償還前以黃建昌及丙○○
    名義向遠東銀行質借之款項，部分則用以償還股票金主。
 (四).八十七年九月間，乙○○單獨承前意圖為自己不法所有之概
    括犯意，利用保管東隆公司長期投資中之景泰工業股份有限
    公司 (下稱景泰公司）股票之機會，分別將景泰公司股票五
    千二百張，以每股十六元出售，得款八千三百二十萬元，予
    以侵占作為填補丙種墊款保證金之用。
二、甲○○及乙○○（乙○○此部分已判決確定）明知有價證券
    之募集、發行或買賣，不得有虛偽或其他足致他人誤信之行
    為，竟在東隆公司於八十六年六月三十日向財政部證券暨期
    貨交易委員會申請現金增資之公開說明書上載明，申請現金
    增資之目的係為償還「華南銀行九千萬元、中國商銀二億一
    千萬元、華信銀行一億元、中華銀行一億元、聯邦銀行一億
    五千萬元、遠東銀行一億五千萬元、宏福票券、花旗銀行一
    億八千萬元、巴黎銀行一億五千萬元、彰化銀行三億三千萬
    元及中興銀行七千萬元」，總計二十三億一千萬元之債務，
    以減少利息支出、改善財務結構，充實營運資金，致不特定
    之投資人誤信而依約繳款。惟東隆公司於證期會核准並收足
    股款後，僅償還附表二之華南銀行、花旗銀行、建華銀行（
    原華信銀行）、遠東銀行，附表三之聯邦銀行則部分清償，
    其餘如附表一之銀行則未償，附表四之銀行則係還清再借，
    均未依公開說明書所載確實用以償還銀行借款。
    理  由
壹、有罪部分：
一、上訴人即被告乙○○業務侵占部分：
    被告乙○○經合法傳喚雖未到庭，惟查：
 (一).被告乙○○於法務部調查局初訊、偵查及原審坦承以東隆公
    司公債票券、東隆公司資金購買NCD用他人名義向銀行質借
    款項取得調度資金償還銀行及股票金主之事實，並有卷附公
    債票券、中華銀行匯款入戶查詢單、取款憑條、質押品收據
    、王文澤、黃建昌、黃志堅、丙○○、呂明聰等人簽立之質
    權設定契約書、NCD質權設定登記申請書、放款借據、開立
    台支傳票等可按，而被告乙○○、甲○○均為該無記名公債
    票券質借之連帶保證人或出質人，簽署於借據及質權設定契
    約書，核與證人王文澤、邱士韜、黃建昌、黃志堅、呂明聰
    於法務部調查局初訊及偵審中證述之情節相符，此部分事實
    堪以認定。
 (二).東隆公司於八十六年八月二十九日之董監事聯席會議決議設
    立轉投資之東華、五福及福億公司，東隆公司各出資二億八
    千六百萬元，被告丁○○根據該項會議決議，以用途成立福
    億公司投資款為由，向東隆公司請款，於八十六年十一月十
    七日獲得二億八千六百萬元之台支交予被告乙○○，作為福
    億公司之驗資款，有東隆公司八十六年八月二十九日董監事
    會議紀錄、暫付款申請書、轉帳傳票及台支附卷可證（見共
    同被告丁○○八十八年五月一日答辯狀被證一至被證五），
    。而福億公司遲至八十七年四月二十九日始存入二億八千六
    百萬元之驗資款，有卷附福億公司登記卷所附存摺可按，足
    證東隆公司原作為投資福億公司之資金，被告乙○○未按董
    事會議執行，先挪作他用。又八十六年十一月十七日五福公
    司之驗資存摺存入二億八千六百萬元之存款，有該公司登記
    卷所附存摺影本可據，八十六年十二月二十六日五福公司在
    其世華銀行安和分行帳戶內購買二億八千六百萬元之NCD ，
    於當日以九成質借，金額二億五千七百四十萬元，撥入乙○○另經營之振唐公司在該銀行帳戶內，翌（二十七）日振唐
    公司自該帳戶提款二億八千六百萬元入安泰銀行敦南分行福
    億公司籌備處，此有世華銀行安和分行八十八年五月二十日
    函及所附款項流程表可據（見原審卷三第九０五頁以下）。
    被告乙○○自承其於八十六年十二月間出售其名下所有坐落
    嘉義市○○路之土地予五福公司，該土地市價約為十億餘元
    ，約定由五福公司付價款予振唐公司，因價值甚鉅，五福公
    司無法支付，乃約定購買定期存款存單提供振唐公司向銀行
    貸款等語，故其於八十七年二月二日、二月三日，先將前開
    在安泰銀行敦南分行之二億八千六百萬元資金，存入福億公
    司籌備處在台新銀行中和分行帳戶，購買存單，當日即質借
    二億五千七百四十萬元，存入振唐公司帳戶，有台新銀行中
    和分行款項流程表可據（見卷外台新銀行製作附表）。上開
    挪用之資金，則由東隆公司於八十七年四月二十四日匯入三
    億五千萬元至遠東銀行營業部購買NCD，以黃建昌名義質借
    二億五千七百四十萬元，並於同日償還在八十七年二月二日
    、三日，在台新銀行中和分行以存單質借之二億五千七百四
    十萬元，有遠東銀行營業部及台新銀行中和分行製作之款項
    流程表（見卷外遠東銀行營業部所附資料）可證，被告乙○○於法務部調查局初訊時即坦承曾挪用五福公司驗資款以振
    唐公司名義質借，以償還私人借款及利息等語（見偵字第二
    二三二五號卷第三十八頁反面）。是原為東隆公司投資福億
    公司投資款，被告乙○○將之作為五福公司驗資款，又持以
    購買NCD並質借以為其經營振唐公司之貸款擔保，另以東隆
    公司匯遠東銀行之資金購買NCD歸墊作為福億公司驗資款，
    復自承將上開所得作為償還其私人之借款及利息，則被告乙○○此部分侵占東隆公司轉投資福億公司驗資款之行為，亦
    堪認定。
 (三).就購地款五億元部分，被告乙○○於調查站詢問時供稱：「
    （經查你於八十七年二月一日及八十七年年三月十五日以暫
    付款支付購地款名義，向公司申請三億元及二億元，有無實
    際支付地款？）我於八十六年底挪用東隆五金公司之公款五
    億元，購置座落苗栗、新埔二筆土地於我私人名下，因我急
    需資金週轉，欲將該二筆土地轉賣給東隆五金公司，故我利
    用職務之便，於上述八十七年二月一日及八十七年三月十五
    日以暫付款支付購地款名義，向東隆五金公司申請三億元與
    二億元，且公司不可能購置該二筆土地，於是該筆土地仍在
    我私人名下，我亦挪用前述三億元及二億元作為我個人買賣
    股票之用。」（見八十七年度偵字第二二三二五號卷第二八
    九頁）；於偵查中供稱：「（你是先侵占公司的錢才去買新
    埔、苗栗的土地，或是先用自己的錢再挪用公司的錢？）這
    2塊土地原先是我自己跟人家合作買來開老人安養中心，也
    是我個人簽契約，與公司無關。八十六年五月起我逐月付款
    ，到八十七年初，約付了六億元，是我私人及向人借貸的錢
    。因林肯事件，土地貸款貸不下來，所以八十六年底我就先
    從公司拿二億，不到二月時，又拿三億元，後因需單據，而
    前二塊土地尚未過戶在我名下，而我本來私人名下就擁有台
    中、嘉義二塊土地，所以我就叫丁○○在暫付款申請單上寫
    這二塊地目，事實上這二筆錢與台中、嘉義二塊地無關，只
    是為了請款方便。」等語（見同上偵查卷第四０一頁）。核
    與卷附東隆公司轉帳傳票、暫付款申請單台支及被告丁○○
    簽寫之簽呈影本所載相符。是此部分事實亦足認定。
 (四).景泰公司股票部分，被告乙○○於法務部調查局及偵查中均
    坦承侵占該股票供為己用，其於法務部調查局供稱：景泰公
    司股票，以每股十六元，賣了五千張給楊聖能後，股款挪去
    還私人債務等語（見偵字第二二三二五號卷第三十九頁反面
    ），而東隆公司新聘任之會計師賴麗鳳及董事長室經理陳震
    星於偵查中均證稱：盤點不到該景泰公司股票等情一致，故
    被告乙○○此部分自白應堪信為真實。其嗣於原審雖改稱未
    侵占該股票，依總經理權責保管該公司股票，出售所得款項
    用於公司財務調度云云，惟其另自承因當時爆發本案時，公
    司財務零亂，究竟係供為己用或公司財務，已不復可考。查
    東隆公司持有景泰公司股票五千二百張，每股以十六元售出
    ，高達八千三百二十萬元鉅資，是否公司財務調度所需，被
    告乙○○為東隆公司總經理，理應提出合理之說明，不能諉
    為不知。是應以其初訊之自白為可採，其此部分侵占犯行，
    亦堪認定。
 (五).被告乙○○於法務部調查局供稱：「我於八十四、五年間，
    為了入主東隆公司，於是向前述金主、朋友借款買東隆股票
    ，並將東隆股票質押於金主、銀行，以換得借款，當初為入
    主東隆公司，我與甲○○、范芳定、范芳沛共花了約新台幣
    四十七、八億元．．」；在偵查中供稱：我於八十五年五月
    初起，我跟我哥哥（指甲○○）為了拿東隆公司的經營權，
    收購委託書，所支付的現款及所用的支票，及請別人幫忙購
    買東隆公司股票以達護盤及支持取得經營權之目的，之後股
    價下跌，我們補給他人之差價就達五、六億元，因無力清償
    ，所以拿公司的定存單暫向銀行借款使用等語（見偵字第二
    二三二五號卷第二、三頁）；甲○○於偵查中供稱：「（乙○○以公司之公債向銀行質借你都是連帶保證人，你知否這
    筆錢的用途及流向？）他（指告乙○○）有說他要借錢，我
    就簽名，沒再過問用途」（見偵字第二二二０二號卷第三十
    七頁、第五十三頁）。而觀之證人王文澤、黃志堅、黃建昌
    、邱士韜以東隆公司所有之公債票券質借，其中借據連帶保
    證人欄及質權設定申請書出質人欄，均有被告甲○○之簽名
    ，質權人即中華銀行三重分行職員陳世昌於原審證稱：其在
    對保時均為甲○○親自簽名等語。是被告甲○○對被告乙○○以東隆公司之公債票券及資金購買NCD向銀行質押借款供
    私人使用，雖非詳悉具體內容，惟非不知情。且其身為東隆
    公司之董事長，掌握公司之經營大權，豈有對東隆公司鉅額
    金錢出入、股票債券買賣、質借等均不過問，反放任其弟即
    被告乙○○任意動用東隆公司之資金之理？況被告甲○○負
    責保管東隆公司之小章，卷附之暫付款申請單、轉帳傳票、
    銀行取款憑條上，均蓋有甲○○所保管之小章，以東隆公司
    之公債票券質押，利用人頭向銀行借款之借款申請書上，被
    告甲○○亦擔任連帶保證人。參之第一審同案被告邱美惠供
    稱：財務部依乙○○指示製作轉帳傳票後，將傳票及取款條
    送到總經理室由丁○○蓋上總經理乙○○之職章，再到董事
    長辦公室在傳票及取款條上蓋上甲○○之銀行印鑑章，之後
    再送回總經理室蓋上公司大印等語，顯與被告乙○○供稱：
    其指示財務部準備現金購買定存單須經過甲○○蓋章，他知
    道我挪用公司款項等語相符。足證被告乙○○與甲○○對於
    以公債票券或NCD向銀行質押借款供私人使用或償還私人債
    務，均有共識，被告被告乙○○與甲○○共犯業務侵占及違
    反商業會計法犯行，應堪認定。
二、上訴人即被告甲○○未依現金增資目的，使用現金增資部分
    ：
 (一).經查，東隆公司於八十六年六月三十日申報現金增資，於八
    十六年七月十五日申報生效，有行政院金融監督管理委員會
    證券期貨局九十五年一月二十三日證期一字第０九四０一六
    一一二四號函可稽。
 (二).證人即東隆公司稽核室主任龔堂和，於偵查中指稱八十七年
    三月查核業務時，銀行票券之借款僅償還八億八千萬元，仍
    背負十四億三千萬元之銀行債務等語。又依華南銀行以八十
    八年五月五日華敦和字第四十五號函覆稱：「本行借款戶東
    隆五金工業股份有限公司八十六年八月前之借款新台幣九千
    萬元，於八十六年八月二十六日清償完畢。」；花旗銀行以
    八八企控字第一０九八號函覆稱：「經查相關資料，本行客
    戶東隆五金股份有限公司於八十六年八月前向本行借款新台
    幣一億八千萬元已在八十六年十月七日清償完畢」；建華銀
    行（原名華信銀行）以九二敦作字第０００四八號函覆稱：
    「該公司於八十六年八月於本行有二筆借款，金額分別為一
    百二十六萬二千四百四十九元，清償日期八十六年八月六日
    ；五千萬元，清償日期八十六年八月二十日，非以換票作為
    清償方式，清償之日未再為借貸。」；遠東銀行以九二遠銀
    權字第０００九函覆稱：「該公司於八十六年八月前於本行
    承作之授信五千萬元，係由該公司簽發商業本票，由本行予
    以保證，本票到期後，由該公司自行備款兌付，本行並無資
    金撥貸，八十六年八月二十二日該商業本票兌付後，本行保
    證責任解除當日並未同時再為借貸或保證等授信行為。」；
    聯邦銀行以九二仁發字第二十號函覆稱：「東隆公司於八十
    六年七月三十一日之時，在本單位有二筆借款：一、借款金
    額五千萬元，於八十六年八月十一日清償，非以換票方式作
    為清償，清償之日無再為借貸。‧‧」（即部分清償）。是
    除該五家銀行，被告甲○○有依現金增資目的清償銀行全部
    借款或部分借款外，其餘則未按增資目的償還銀行借款（見
    附表一），或於清償當日或短期再借出（見附表四），或以
    換票方式處理（見附表內三）等情形，使公司之負債從帳面
    上看似減少，實則並未改變，與未還款無異，是附表一、三
    、四均未依還款計畫還款。
 (三).此外並有現金增資公開說明書、現金增資股款明細、現金增
    資款相關傳票及支票影本附卷可參。是被告被告范源此部分
    犯行堪以認定。
三、
 (一).被告乙○○為東隆公司總經理，為公司負責人、商業登記法
    所稱之之商業負責人及從事業務之人，其利用公司不知情之
    丁○○、邱惠美、戊○○及財務部人員，填製不實之會計憑
    證，侵占東隆公司資金，核其所為，係犯刑法第三百三十六
    條第二項之業務侵占罪、商業會計法第七十一條第一款填製
    會計憑證不實罪。按商業會計法第七十一條第一款以明知為
    不實之事項，而填製會計憑證或記入帳冊之罪，原即含有業
    務上登載不實之本質。而刑法第二百十五條之從事業務之人
    登載不實事項於業務上文書罪，與商業會計法第七十一條第
    一款之商業負責人，以明知為不實之事項而填製會計憑證罪
    ，皆規範處罰同一之登載不實行為，應屬法規競合，後者為
    前者之特別規定，依特別法優於普通法之原則，應優先適用
    商業會計法第七十一條第一款之罪論處（參照最高法院90
    年度台上字第5808判決）。又檢察官認被告乙○○就業務侵
    占部分，係犯刑法第三百四十二條之背信罪，尚有未洽，惟
    基本事實相同，起訴法條，應予變更。被告乙○○除侵占土
    地款五億元及福億公司轉投資款及東隆公司所有由其保管之
    景泰公司股票以外之侵占犯行，與被告甲○○有犯意聯絡及
    行為分擔，為共同正犯。其利用不知情之丁○○等人製作不
    實傳票等，為間接正犯。被告乙○○多次犯業務侵占罪、違
    反商業會計法第七十一條第一款之行為，均時間緊接，手段
    相同，顯係基於概括之犯意反覆而為，應各論以連續犯，依
    刑法第五十六條規定以一罪論，並加重其刑。被告乙○○所
    犯業務侵占罪、填製不實會計憑證罪，有方法結果之牽連關
    係，為牽連犯，應從一重論以業務侵占罪處斷。
 (二).被告甲○○為東隆公司董事長，為公司負責人，依證券交易
    法第一百七十九條之規定「法人違反本法之規定者，依本章
    各條之規定處罰其行為之負責人」，同法第二十條復規定，
    有價證券之募集、發行或買賣，不得有虛偽、詐欺或其他足
    致他人誤信之行為」，是被告甲○○未依聲請現金增資目的
    使用現金增資之所為，核係犯證券交易法第一百七十一條之
    罪。查證券交易法第一百七十一條於被告甲○○行為後，先
    後於八十九牛七月十九日、九十三年四月二十八日、九十五
    年一月十一日修正公布，經比較其法定刑，以行為時之法律
    有利於被告甲○○，依刑法第二條第一項但書規定，自應適
    用行為時即修正前之證券交易法規定加以處罰。被告甲○○
    與乙○○就未依申請現金增資目的使用現金增資，有犯意聯
    絡及行為分擔，為共同正犯。
四、原審認乙○○有犯刑法第三百三十六條第二項之業務侵占罪
    、公司法第十六條第二項之公司負責人不當保證罪、商業會
    計法第七十一條第一款之填製不實會計憑證罪，此三罪間有
    方法結果之牽連關係，應從一重依業務侵占罪處斷。惟公司
    法第十六條第二項有關公司負責人不當保證罪，已於九十年
    十一月十二日修正，廢止刑罰之規定，原判決未及審酌，尚
    有未洽。又原審就被告乙○○侵占五億元土地款部分，不另
    為無罪之諭知，亦有未洽。另東隆公司辦理現金增資所募得
    款項，並未依現金增資計畫使用，除清償部分借款外，餘則
    以換票、借新還舊或清償再借方式再借，並未全部用以清償
    銀行債務，其換票、借新還舊或清償再借之動作僅是障眼手
    法，該公司利息支出並未大為減少。原審就被告甲○○、未
    依申請現金增資目的而使用現金增資，遽為無罪之諭知，自
    有未合。檢察官就被告甲○○未依申請現金增資目的而使用
    現金增資部分提起上訴，為有理由；被告乙○○就業務侵占
    部分提起上訴，雖無理由，但原判決既有上開可議之處，應
    由本院撤銷改判。爰審酌爰被告乙○○為東隆公司總經理，
    利令智昏，不務公司本業，大量投資股票及土地，濫用東隆
    公司之資金，向股票金主及銀行質借鉅額款項，明顯違背其
    總經理職責，悖離東隆公司設立目的，未顧慮東隆公司股東
    及員工之權益；被告甲○○為東隆公司董事長，未妥善運用
    公司現金增資之資金，有負投資人及員工之付託，及其犯罪
    之動機、目的、手段、所生危害、犯罪所得及犯後態度等一
    切情狀，就被告乙○○業務侵占罪處有期徒刑七年；就被告
    甲○○未依申請現金增資目的而使用現金增資部分，判處有
    期徒刑一年。
五、不另為無罪諭知部分：
 (一).被告乙○○以東隆公司公債票券、ＮＣＤ質借而另涉行使偽
    造文書、偽造署押部分：
  1.起訴意旨略以：被告乙○○於八十六年一月間，分別冒用王
    文澤、黃建昌、黃志堅及邱士韜等人名義，以東隆公司之公
    債票券向中華銀行三重分行質借款項，在質押借款書上偽造
    其等簽名。於八十七年六月十日至七月四日間，向中華銀行
    三重分行及信義分行申購四．二億元及三．三五億元之NCD
    ，並於申購當日偽簽黃建昌、丙○○、呂明聰、黃志堅、王
    文澤等人姓名於存款質押借據上。因認被告乙○○另涉刑法
    第二百十六條、第二百十條行使偽造私文書、第二百十七條
    偽造署押罪嫌。
 2.查被告乙○○於原審供稱：「王文澤、丙○○、黃志堅、邱
   士韜、黃建昌他們願意提供他們名義作為我向銀行借款之擔
   保，我取得他們同意才借款，因我有十足擔保」。核與證人
   王文澤證稱：「乙○○是我老板、中華銀行三重分行來找我
   ，要我簽名說乙○○提供十足擔保、我做借款人，借九千多
   萬元，我只是出名，當時是空白」、「（你同意他用你名字
   ？）不能說不同意，他（乙○○）是我老板，銀行對我說有
   十足擔保。」；證人邱士韜證稱：「借款申請書簽名是我簽
   的，章不是我旳，當時沒有金額是空白的．．借款申請書是
   乙○○告訴我的，由他們兄弟二人提出擔保，我沒有足夠資
   力，我只是人頭而已。」（均見原審八十八年三月六日訊問
   筆錄）；證人黃志堅證稱：「我同意（乙○○使用我名字）
   ，我只負責簽名，我默許他簽蓋我的章。」，證人丙○○證
   稱：「．．，我默許他用我名字借款，因有十足擔保」；證
   人黃建昌證稱：「借錢時，范有向我說過，我同意，也等於
   有授權」。而證人王文澤、黃志堅、黃建昌、邱士韜於前述
   以東隆公司公債票券質借時，均親自簽名於質借申請書及借
   據上，此據證人陳世昌於原審證述在卷；關於向中華銀行購
   買NCD質借部分，證人黃建昌、呂明聰二人在中華銀行信義分
   印鑑卡上，除蓋章外，並親自簽名確認，經以肉眼比對結果
   ，信義分行印鑑上存留之印文均與中華銀行三重分行「存款
   質押借據」上之印文相同，足認證人等均同意充當被告乙○○之質借人，同意向銀行借款，並親自簽名於質借申請書上
   。雖彼等簽名時不知借款金額，惟除確信被告乙○○會提供
   十足擔保外，證人黃志堅、黃建昌、丙○○、呂明聰、邱士
   韜、王文澤，分別為東隆公司或其關係企業之部屬或負責人
   ，彼等與被告乙○○關係匪淺，交情深厚，同意充當被告乙○○之質借人，亦符常情。本件公債票及NCD之質借人，既已
   同意或默示同意被告乙○○以其名義向銀行借款，即不得謂
   被告乙○○係無制作權，而冒用王文澤等人名義偽造署押、
   行使偽造文書。
 3.檢察官此部分上訴意旨略稱：證人丙○○於調查局調查及檢
   察官偵查中均稱：其不知乙○○冒用其名義向銀行借款，是
   東隆事件爆發後，調查局調查員訊問時其始知乙○○冒簽姓
   名等語。又所有之質借申請書及借據上均無丙○○之親自簽
   名，雖原判決謂丙○○於審判證稱：他（乙○○）事先有照
   會，…等語，但經檢卷查閱，丙○○當時是證稱：他事先沒
   有照會，…（見原審卷一第一二九頁反面），是原判決顯有
   違誤等情，雖非無見。但查證人之陳述有部分前後不符，或
   相互間有所歧異時，究竟何者為可採，法院仍得本其自由心
   證予以斟酌，非謂一有不符或矛盾，即應認其全部均為不可
   採信；其基本事實之陳述，若果與真實性無礙時，仍非不得
   予以採信。經查，證人丙○○於原審八十八年三月二十日庭
   訊時固證稱：「他（即乙○○）事先沒有照會」，惟其於原
   審同年三月六日調查時，已坦承有部分質借申請書上之簽名
   係其所為，原審就此訊以：「為何要簽名？」，丙○○證稱
   ：「因是多年好友，且銀行說有十足擔保說作業績，乙○○
   先前沒有向我提及，是三重分行很匆忙來說要作業績，說是
   東隆五金的，有十足擔保我就簽名」等語，三月二十日原審
   就「對王文澤、黃志堅、（丙○○）、邱士韜等人前次庭訊
   之證詞有何意見？」訊問被告乙○○，被告乙○○供稱：「
   我只是借他們名義，王文澤、丙○○、黃志堅、邱士韜、黃
   建昌他們願意提供他們名義，作為我向銀行借款之擔保，我
   取得他們同意才借款，因我有十足擔保」，原審就此再訊問
   證人丙○○等人「對乙○○所言有何意見？」，丙○○證稱
   ：「他事先沒有照會，我默許他用我名字借款，因有十足擔
   保，我對乙○○所言沒意見」等語。依證人丙○○前後連續
   之陳述觀之，雖被告乙○○或未事先照會丙○○，但丙○○
   與乙○○係多年好友，憑此已默示同意被告乙○○以其名義
   向銀行借款充當質借人，並在銀行人員面前簽署部分申請書
   ，即難謂被告乙○○有冒用其名義情事。上訴意旨並非可採
   。
 (二).被告乙○○涉侵占東泰公司驗資款部分：
  1.起訴意旨略以：八十六年十二月間，被告乙○○以其為東泰
    公司負責人，利用職權，於東泰公司成立並完成驗資程序後
    ，以東泰公司名義及款項，分別向世華銀行安和分行申購二
    億五千七百萬元之NCD後，於當日即以東泰公司名義向申購
    銀行質借二億三千一百三十萬元，用於償還其與甲○○積欠
    金主之債務及購買東隆公司股票，事後再以東隆公司之NCD
    向銀行質借款項歸墊。因認被告乙○○涉刑法業務侵占罪嫌
    。
  2.查，東泰公司於八十五年間即已成立，東隆公司八十六年八
    月二十九日董監事聯席會議，亦未決議設立東泰公司，並無
    東泰公司於八十六年十二月間成立並完成驗資一事，原審函
    詢世華銀行安和分行關於八十六年十二月二十六日東隆公司
    及相關帳戶在該行承做NCD質借一節，據該行函覆以東泰公
    司僅於八十六年十二月二十六日開立三百五十九萬五千四百
    七十六元予振唐公司，有該行八十八年五月二十一日函及附
    件款項流向表附卷可據。嗣原審再向台新銀行中和分行函詢
    關於東隆公司及相關帳戶承作借款事，據台新銀行中和分行
    函覆關於東泰公司款項流向，其中八十七年二月三日匯款至
    該行帳內共二億七千五百萬元，係開立存單二紙，而非NCD
    ，同日質借二億三千七百五十萬元，其後辦理展期，質借部
    分借新還舊，於八十七年十月三日償還，而質借人仍為東泰
    公司，亦有該行款項流向表及傳票可按。東泰公司以其自有
    資金購買存單，再以該公司名義質借，並無違法，是此部分
    應屬不能證明被告乙○○犯罪。
 (三).被告乙○○涉侵占翔準股份有限公司股票部分：
  1.起訴意旨略以：被告乙○○於八十七年九月間，利用保管東
    隆公司長期投資中之翔準股份有限公司（下稱翔準公司）股
    票之機會，將翔準公司二百張股票出售得款六百萬元，予以
    侵占作為填補丙種墊款保證金之用。因認被告乙○○涉刑法
    業務侵占罪嫌。
 2.查，被告乙○○於偵查中雖坦承侵占翔準公司股票，但其於
   原審調查時則稱，其於偵查中因未詳悉案情，所以坦承侵占
   該公司股票，經事後查證，該公司股票係其託證人林聖能洽
   由特定人認購，孰知該股票買主交付之支票退票，非伊侵占
   等語，復經被告乙○○提出由證人許維莉簽發之六百萬元退
   票支票為據，證人許維莉雖經原審傳訊無著，但被告乙○○
   已非始終一致自白其侵占出售股票之事，而證人賴麗鳳及陳
   震星僅證述未見到該公司股票，惟尚不足認係被告乙○○侵
   占，既無證據足證其侵占翔準公司股票之出售股款，此部分
   事實自亦不能證明被告乙○○犯罪。
貳、無罪部分：
一、起訴旨略以：
    被告丁○○於八十六年五月間，因乙○○購買苗栗及新埔之
    山坡地，計畫與他人合力經營老人安養中心（新埔土地嗣後
    已移轉登記，苗栗之土地因無力繳納土地增值稅而未辦理移
    轉登記），以先簽發支票再逐月付款之方式支付土地款，預
    計土地可向銀行貸款取得融資，適逢林肯大郡事件，山坡地
    貸款不易，於其以私人及向他人借貸之款項支付二億六千萬
    元及三億元後，漸無力給付土地尾款，又因急需資金週轉，
    被告乙○○乃於八十六年底及八十七年二月初以暫付土地款
    科目挪用東隆公司二億元及三億元，而會計部門要求憑據，
    被告乙○○竟指示知情之丁○○填寫不實內容之暫付款申請
    書，並於用途欄偽填與本件無關之二筆土地地號，乙○○取
    得前開二筆款項後，為求能快速獲取暴利，竟未支付任何土
    地款，卻予以侵占作為丙種墊款買賣股票之用，事後再以東
    隆公司之NCD向銀行質借款項歸墊。又被告乙○○、甲○○
    因無法清償其侵占之款項，乃指示有共同犯意聯絡之被告丁○○，先與遠東銀行、中華銀行三重分行及信義分行洽商購
    買NC D及借款事宜，俟確定利率及購買金額後，由邱美惠把
    製作完成之轉帳傳票交予被告乙○○、甲○○蓋章核准後匯
    款至前開銀行，復由被告甲○○、乙○○在上揭銀行活期存
    款取款憑條上蓋東隆公司之大、小章；被告乙○○再冒用黃
    建昌、丙○○、呂明聰、黃志堅、王文澤等人之名義偽造借
    款申請書、存款質押借據，完成後連同前揭資料交予經理室
    秘書戊○○，命戊○○連絡各銀行前來拿取，銀行承辦人員
    取得前開資料即由存款部門為東隆公司購買NC D，再轉由放
    款部門以黃建昌等人之名義辦理存款質押貸款，手續完成後
    由銀行簽發無記名台支交由戊○○轉交予被告乙○○，作為
    清償債務、支付利息或交付金主以丙種墊款購買股票之用。
    以此方式於八十七年四月二十四日至四月三十日間，向遠東
    銀行營業部申購三．五億元之NCD，復冒用黃建昌、丙○○
    之名義質借三．一五億元，均為被告甲○○、乙○○所侵占
    ，事後再以東隆五金公司之NCD向銀行質借款項歸墊。又於
    八十七年六月十日至七月四日間，向中華銀行三重及信義分
    行申購四．二億元及三．三五億元之NCD，並於申購當日偽
    簽黃建昌、丙○○、黃志堅、王文澤等人之姓名於存款質押
    借據上，向中華銀行三重及信義分行質借，套取東隆公司七
    億九千五百萬元之資金，並足生損害於丙○○等人。因認被
    告丁○○共同涉有刑法第三百三十六條第二項業務侵占罪嫌
    及商業會計法第七十一條第一款經辦會計人員以明知為不實
    事項填製會計憑證罪嫌。
二、檢察官認被告丁○○與被告乙○○共同涉業務侵占、商業會
    計法第七十一條罪嫌，係被告丁○○負責東隆公司投資部位
    之彙整，當熟知東隆公司並未購買前揭土地，竟仍在暫付款
    申請書上為虛偽之記載，並有暫付款申請書、台支影本可證
    。而被告丁○○曾受被告乙○○之指示前往中華銀行三重分
    行洽詢NCD之購買程序及可質借之成數等情，已為被告丁○○所是認，而前揭侵占、偽造文書等犯行亦經被告乙○○坦
    認不諱，復經被害人丙○○等人之指證在卷、並有轉帳傳票
    、取款憑條、台支等影本等可證。訊據被告丁○○堅決否認
    有上述之犯行，辯稱：購地事宜，均經總經理乙○○及董事
    長甲○○批示核可，其認鑑價公司鑑價報告買賣價格無不合
    理，依照不動產買賣契約書所示，該二筆土地買賣交易確已
    成立，其遵從總經理及董事長批示核可簽呈內容，製作暫付
    款申請單，註明用途作為購地定金，對嗣後資金之流向始終
    不知情，雖上揭土地買賣事後未經董事會決議通過，但該二
    筆土地買賣仍屬合法成立，其依指示製作暫付款申請書之處
    理過程，無填載不實情事。因台中大坑土地之鑑價報告係原
    審法官要求乙○○提出，其並不知簽呈與鑑價報告為何日期
    不符。另其奉乙○○指示，於八十七年一月間前往與東隆公
    司有往來之銀行，洽詢銀行貸款、股票質押成數及定存單質
    借條件等銀行放款作業情況，惟此乃單純請求銀行提供一般
    性相關資訊之例行作業，並非洽商購買八十七年六月本件所
    涉所謂遭挪用之NCD質借事宜，其只是基於業務職責，依據
    上級長官指示奉命前往銀行了解一般實務作業而已，對於被
    告乙○○就此資訊，如何決策運用？究竟用途何在？所為何
    事？是否涉有犯罪行為？根本無從知悉，更不可能有任何犯
    意聯絡等語。
三、經查：
 (一).被告乙○○於八十七年一月二十日，出售其所有坐落台中市
    ○○段七四八之十五號七筆土地，合計十二萬九千九百四十
    五平方公尺，依國聯不動產鑑價報告勘估土地價值為二十五
    億五千五百零四萬三千四百元，被告乙○○與東隆公司簽訂
    預約，價款十五億元，作為開發休閒住宅之用，於同年二月
    二日東隆公司先行支付定金三億元，八十七年三月十日被告
    乙○○復與東隆公司再達成土地買賣契約協議，出售其所有
    在嘉義市○○段○○段二四之二地號九筆土地，合計二千二
    百八十六平方公尺，依國聯不動產鑑價報告勘估土地價值十
    億四千六百五十六萬六千五百元，後於八十七年三月十日與
    東隆公司達成買賣協議，約定價款八億元，同年月十九日東
    隆公司支付預付款二億元，此與前開出售台中市○○段土地
    ，合計取得五億元，東隆公司均以暫付款名義列帳，此有土
    地登記簿謄本、不動產買賣契約書、國聯不動產鑑定股份有
    限公司鑑價報告書、東隆公司轉帳傳票、暫付款申請書、台
    支及被告丁○○上簽之簽呈影本附卷可按。被告丁○○上簽
    請款，係依照買賣契約、不動產鑑價報告，嗣轉帳傳票經財
    務部各級承辦人員簽章審核通過，並非無據。嗣該購地案未
    經東隆公司董事會議通過，僅止於被告乙○○負返還定金義
    務，被告丁○○依被告乙○○指示製作暫付款申請書等，並
    非不實。
 (二).至台中大坑土地，國聯鑑價報告書日期雖在與被告葉增葉簽
    呈日期之後。惟查被告丁○○擬簽呈時，確實存有契約書及
    國聯鑑定書，此由卷附請款單上明載附件為簽呈、買賣契約
    及鑑價報告，經送財務部開立傳票，經財務部審核無誤簽章
    可稽。參以(1)證人即國聯鑑價公司鑑價人員羅應淵於本院前
    審證稱：「（乙○○是否委託國聯鑑定公司就嘉義市○○段
    ○○段二四之二地號的九筆土地、台中市○○段七四八之十
    五號七筆土地作鑑價？）是」、「（曾經提出鑑價報告幾次
    ？）九二一以前的資料全部滅失，所以提出鑑價報告共有幾
    次，我現在無法回答」、「（乙○○與你業務往來多久？）
    東隆五金在我們鑑價業界是我們很想爭取的對象，經由朋友
    介紹在乙○○一上任，約在八十五年五月間，我們就有業務
    往來。」、「（乙○○是否所有案件都委託國聯作鑑價？」
    應該是」等情。雖無法明白指出本件是否多次去鑑價，但對
    於乙○○委託該公司多次鑑價之問題，答稱：「有，因為銀
    行辦理授信，規定要三個月內的鑑價報告，若超過三個月，
    銀行會要求乙○○再提出新的鑑價報告」、「（乙○○在做
    土地買賣時，是否會叫你作鑑價？）應該會」等語。(2)證人
    戊○○於本審證稱：「（問：通常會有幾份鑑價報告書？）
    不一定，依各銀行規定不同，通常銀行會要求最近的鑑價報
    告書，通常是三個月內的鑑價報告書。」、「（問：是否可
    從業務上判斷，關於大坑的鑑價報告書有數份？）八十六年
    十月登記，要跟銀行融資就要有鑑價報告，從八十六年十月
    過戶登記，此份是八十七年四月的所作的鑑價報告書，就我
    所知有向數家銀行聲請，所以不只這一份鑑價報告書。」、
    「（問：國聯的鑑價結果是何時出來？）證人答應該是比八
    十七年四月十八日更早的時間就出來，因為進行有一段時間
    了。」、（問：為何該份鑑價報告勘估日期不一樣？）因為
    會應銀行的要求作，鑑價報告書都是國聯做的。因為律師說
    八十六年十月辦理過戶，所以那時就會向銀行遞件貸款，這
    是我辦理這類案件的經驗。」、「（問：一月十七日的簽呈
    會附有四月十八日日的鑑價報告？）可能要鑑價報告，他們
    隨手抓一份。」、「（問：當時開庭時鑑定報告及簽呈是何
    人交給乙○○？）鑑價報告是原審李法官請我們向東隆五金
    拿的，他們不是一整份拿回來，所以只有拿鑑價報告過來。
    」等語，足見土地之鑑價報告有時效性，通常係三個月為限
    ，本件台中大坑土地既在八十六年十月間已過戶，衡情當時
    應已有鑑價報告，而非八十七年四月間才作。本院更二審向
    東隆公司調取相關鑑價告，已不存在，有東隆公司陳報狀附
    於本院更二審卷二可稽，附此敘明。
 (三).本件檢察官起訴之證據，僅有暫付款申請單及台支支票影本
    ，係原審法官要求被告乙○○提出鑑價報告及買賣相關資料
    ，被告乙○○始行提出，已如證人戊○○證述屬實，並據被
    告乙○○於原審提出（見原審卷二第二百八十三頁反面，八
    十八年四月十七日筆錄），是鑑價報告並非檢察官用以證明
    被告丁○○犯罪之證據，如該鑑價報告係不利於被告丁○○
    及被告乙○○之物，衡情被告丁○○應無自行提出不利於己
    之證物之理。而被告乙○○提出本件之鑑價報告時，距其購
    地已二年之久，公司之承辦人員隨手拿取一份鑑價報告，亦
    屬合理。況鑑價報告僅係被告丁○○用以佐證本件土地之價
    值合理之答辯，並非用以撥款之用，亦與其是否犯罪無涉。
    此外復無證據證明被告丁○○有倒填簽呈日期以配合請款之
    證據，自不能以此推論被告丁○○倒填簽呈日期。
 (四). 被告乙○○於前供述均稱其公司職員即被告丁○○及邱美
     惠、戊○○，僅係聽其指示向銀行洽詢或轉交資料而已，
     是被告丁○○依被告乙○○指示向各銀行接洽，乃為其職
     務之行為，尚不足以推認其必知嗣後之NCD質借遭被告乙○○所挪用。又證人陳銀足、陳月碧即中華銀行三重分行及
     信義分行職員均證稱，有關NCD購買均非被告丁○○前往洽
     談或處理，證人陳月碧並證稱自始未見過被告丁○○等語
     。至起訴書附表二所列被告丁○○於八十七年六月三十日
     曾領取質借現金九千萬元中之三百五十萬元乙節，據中華
     銀行三重分行帳載資料，該三百五十萬元係存入東泰公司
     帳戶內，並非被告丁○○領取。
 (五). 綜上所述，被告乙○○購買前述土地為八十六年六、七月
     間，則被告丁○○寫簽呈時必然已有鑑價報告無訛，是以
     尚不得因地震而無法提出原始資料及該資料已未存檔，認
     被告丁○○提簽呈時未具鑑價報告或倒填簽呈日期。本件
     所涉土地先行支付之定金，皆係由財務部人員購買台支支
     票交付處理，非由被告丁○○本人簽收，被告丁○○更自
     始即否認有為乙○○處理此二土地匯款事宜，即土地款遭
     挪用（台支），無一筆為丁○○所經手，此部分與被告丁○○無涉。至NCD購買亦非被告丁○○前往洽談或處理。此
     外並無極積證據明被告丁○○對於乙○○侵占等行為知情
     ，原審諭知被告丁○○無罪，核無不當。檢察官就此上訴
     ，為無理由，應予駁回。
參、起訴書另載被告乙○○為有價證券（股票）之發行人，明知
    其向中華銀行三重、信義分行及遠東銀行營業部申購之NCD
    均已持向金融機構質借，為掩飾此等訊息以免影響股價，利
    用不知情之會計人員，製作不實之財務報告，提報證期會並
    公告（見起訴書第七頁），涉犯證券交易法第一百七十四條
    第一項第一款之發行人虛偽記載罪嫌，此係被告乙○○為違
    反商業會計法及侵占行為後另行起意所為之行為，與其違反
    商業會計法及侵占行為並無方法目的之關係。原審漏未判決
    ，與本件起訴論罪部分又無裁判上一罪之關係，為維被告審
    級利益，本院自不得審理，附此說明。
肆、被告乙○○經合法傳喚，無正當理由不到庭，故不待其陳述
    ，逕行判決。
據上論斷，應依刑事訴訟法第三百六十九條第一項前段、第三百
六十四條、第二百九十九條第一項前段、第三百條、第三百六十
八條、第三百七十一條、行為時證券交易法第一百七十一條、第
一百七十九條、第二十條第一項、商業會計法第七十一條第一款
、刑法第十一條前段、第二十八條、第五十六條、第三百三十六
條第二項、第五十五條、罰金罰鍰提高標準條例第一條前段，判
決如主文。
本案經檢察官方娜蓉到庭執行職務
中    華    民    國    95    年    6    月    21    日
                  刑事第十三庭  審判長法  官  曾德水
                                      法  官  杜惠錦
                                      法  官  廖紋妤
以上正本證明與原本無異。
如不服本判決，應於收受送達後十日內向本院提出上訴書狀，其
未敘述上訴之理由者並得於提起上訴後十日內向本院補提理由書
（均須按他造當事人之人數附繕本）。
                                      書記官  王增華
中    華    民    國    95    年    6     月    21    日
附錄：本案論罪科刑法條全文
刑法第三百三十六條第二項
對於業務上所持有之物，犯前條第一項之罪者，處六月以上五年
以下有期徒刑，得併科三千元以下罰金。
商業會計法第七十一條第一款
商業負責人、主辦及經辦會計人員或依法受託代他人處理會計事
務之人員有左列情事之一者，處五年以下有期徒刑、拘役或科或
併科新台幣十五萬元以下罰金：
一、以明知為不實之事項，而填製會計憑證或記入帳冊者。
行為時證券交易法第一百七十一條違反第二十條第一項或第一百
五十五條第一項、第二項之規定者，處七年以下有期徒刑、拘役
或科或併科二十五萬元以下罰金。
附表一：未清償
    ┌─┬────┬──────┬───────────────────────┐
    │編│函查銀行│申請現金增資│函覆內容                                      │
    │號│        │之公開說明書│                                              │
    │  │        │所載償還金額│                                              │
    ├─┼────┼──────┼───────────────────────┤
    │１│巴黎銀行│一億五千萬元│該行函稱：                                    │                        │            │  貸款額度為1億5千萬                          │
    │  │        │            │本行給予東隆公司之貸款額度為一億五千萬，然實際│
    │  │        │            │債務為九千八百五十七萬六千三百零一元（後與東隆│
    │  │        │            │公司達成協議以四千五百五十二萬六千零四十五元結│
    │  │        │            │清貸款，且於89年10月11日給付。並非於現金增資後│
    │  │        │            │立即還款）。                                  │
    │  │        │            │                                              │
    │  │        │            │                                              │
    ├─┼────┼──────┼───────────────────────┤
    │２│台灣票券│一億八千萬元│該行函稱：                                    │
    │  │（原宏福│            │東隆公司於86年8月以前，係委該行循環保證其所發 │
    │  │票券）  │            │行商業本票，最高動用餘額一億五千萬元。並未提及│
    │  │        │            │清償借款之情事。                              │
    └─┴────┴──────┴───────────────────────┘
附表二：借款已清償
    ┌─┬────┬──────┬───────────────────────┐
    │編│函查銀行│申請現金增資│函覆內容                                      │
    │號│        │之公開說明書│                                              │
    │  │        │所載償還金額│                                              │
    ├─┼────┼──────┼───────────────────────┤
    │１│華南銀行│九千萬元    │該行函稱：九千萬元，於86年8月26日清償完畢。   │
    │  │        │            │                                              │
    │  │        │            │                                              │
    ├─┼────┼──────┼───────────────────────┤
    │２│花旗銀行│一億八千萬元│該行函稱：東隆公司於86年8月前向本行借款新台幣 │
    │  │        │            │一億八千萬元，已在86年10月7日清償完畢。       │
    │  │        │            │                                              │
    │  │        │            │                                              │
    │  │        │            │                                              │
    │  │        │            │                                              │
    │  │        │            │                                              │
    ├─┼────┼──────┼───────────────────────┤
    │３│建華銀行│一億元      │該行函稱：                                    │
    │  │（原華信│            │東隆公司於86年8月有二筆借款，金額分別為一百二 │
    │  │銀行）  │            │十六萬二千四百四十九元，清償日期86年8月6日；五│
    │  │        │            │千萬元，清償日期86年8月20日，非以換票作為清償 │
    │  │        │            │方式，清償之日未再為借貸。                    │
    │  │        │            │                                              │
    ├─┼────┼──────┼───────────────────────┤
    │４│遠東銀行│一億五千萬元│該行函稱：                                    │
    │  │        │            │東隆公司於86年8月前之授信五千萬元，係由該公司 │
    │  │        │            │簽發商業本票，由本行予以保證，本票到期後，由該│
    │  │        │            │公司自行備款兌付，本行並無資金撥貸，86年8月月 │
    │  │        │            │22日該商業本票兌付後，本行保證責任解除當日並未│
    │  │        │            │同時再為借貸或保證等授信行為。                │
    │  │        │            │                                              │
    │  │        │            │                                              │
    └─┴────┴──────┴───────────────────────┘
附表三：部分還清，部分續貸
    ┌─┬────┬──────┬───────────────────────┐
    │編│函查銀行│申請現金增資│函覆內容                                      │
    │號│        │之公開說明書│                                              │
    │  │        │所載償還金額│                                              │
    ├─┼────┼──────┼───────────────────────┤
    │１│聯邦銀行│一億五千萬元│該行函稱：                                    │
    │  │        │            │東隆公司於86年7月31日有二筆借款；1、借款金額五│
    │  │        │            │千萬元，於86年8月11日清償，非以換票方式作為清 │
    │  │        │            │償，清償之日無再為借貸；2、借款金額一億元，於 │
    │  │        │            │86年8月21日清償，係以換票方式於清償之日續貸。 │
    │  │        │            │                                              │
    │  │        │            │                                              │
    └─┴────┴──────┴───────────────────────┘
附表四：清償後再為借貸
    ┌─┬────┬──────┬───────────────────────┐
    │編│函查銀行│申請現金增資│函覆內容                                      │
    │號│        │之公開說明書│                                              │
    │  │        │所載償還金額│                                              │
    ├─┼────┼──────┼───────────────────────┤
    │１│中國國際│二億一千萬元│該行函稱：東隆公司於86年8月間借款二億九千萬元 │
    │  │商業銀行│            │，期後除86年9月22日換約有當日清償再借出外，餘 │
    │  │        │            │無類此記錄。                                  │
    │  │        │            │              HFH                             │
    │  │        │            │                                              │
    │  │        │            │                                              │
    │  │        │            │                                              │
    │  │        │            │                                              │
    ├─┼────┼──────┼───────────────────────┤
    │２│彰化銀行│三億三千萬元│函覆稱：                                      │
    │  │        │            │86年7月3日彰化銀行放款帳戶一覽表內顯示該日共計│
    │  │        │            │借款5筆，合計三億七千五百萬元，到期日自86年7月│
    │  │        │            │10日起至同年8月27日止不等。另根據86年9月22 日 │
    │  │        │            │本行提請常務董事會核議國際金融案件申請書（三）│
    │  │        │            │授信往來明細顯示，於基準日86年9月9日，其新台幣│
    │  │        │            │借款已達五億五千九百三十三萬八千元，顯然借戶已│
    │  │        │            │將上述屆期之借款全數清償並向本行增加借款。    │
    │  │        │            │                                              │
    │  │        │            │
    ├─┼────┼──────┼───────────────────────┤
    │３│中興銀行│七億元      │該行函稱：                                    │
    │  │        │            │東隆公司86年8月以前借貸之金額為七億元，86年8月│
    │  │        │            │15日以開台支方式還清，並於86年10月6日再陸續申 │
    │  │        │            │請撥貸。                                      │
    │  │        │            │                                              │
    │  │        │            │                                              │
    │  │        │            │                                              │
    ├─┼────┼──────┼───────────────────────┤
    │4.│中華銀行│一億元      │該行函稱：                                    │
    │  │        │            │東隆公司於86年7月22日及86年8月22日以借新還舊方│
    │  │        │            │式清償各五千萬元。                            │
    │  │        │            │                                              │
    │  │        │            │                                              │
    │  │        │            │                                              │
    └─┴────┴──────┴───────────────────────┘


司法院資訊處製作；財團法人民間司法改革基金會備份。
